最高法院刑事判決　　　　　　　九十四年度台上字第九六五號
　　上　訴　人　甲○○
　　　　　　　　　　　　11鄰.
　　選任辯護人　陳　明律師（送達代收人）
　　　　　　　　鄭勵堅律師
　　　　　　　　柴啟宸律師
上列上訴人因侵占案件，不服台灣高等法院中華民國九十一年四
月二日第二審判決（九十年度上訴字第三七三五號，起訴案號：
台灣新竹地方法院檢察署八十九年度偵字第六九八○號），提起
上訴，本院判決如下：
    主  文
原判決撤銷，發回台灣高等法院。
    理  由
本件原判決認定上訴人甲○○自民國八十七年三月一日起至九十
一年三月間擔任新竹市議會第五屆議長，明知太平洋崇光百貨股
份有限公司新竹分公司（下稱崇光百貨新竹店）原擬於八十八年
九月二十一日舉辦開幕酒會，嗣因台灣於同日凌晨一時四十七分
許發生集集大地震，全台受創嚴重，致未能如期舉辦，各界為幫
助「九二一震災」災民之安置及災後重建工作，發起賑災捐款活
動，崇光百貨新竹店發揮同胞關懷情誼，委託上訴人以新竹市議
會議長之身分代為轉捐該公司開幕所編列未花用之經費新台幣（
下同）三百萬元予新竹市做為「九二一震災」經費，並於同月三
十日上午十時三十分許，在新竹市議會議長辦公室，由崇光百貨
新竹店之董事長章民強交付以崇光百貨新竹店為發票人、同月三
十日期、台灣省合作金庫新竹支庫為付款人、第0000000
票號、面額三百萬元之支票一紙予上訴人，指明該筆捐款做為新
竹市濟助「九二一震災」災民用途，係為公益上所持有之物，完
成委託捐贈賑災支票款之儀式。詎上訴人意圖損害本人之利益，
於收受該紙支票後，明知支票己到期，時間急迫需及時處理，乃
違背及時處理與受任處理事務之本旨，未及時轉捐支票款予新竹
市政府救災捐款專戶，迭經崇光百貨新竹店經理劉金誠向議會人
員催告，亦置之不理，致生損害該店之利益（影響商譽及八十八
年營利事業所得之扣抵款）。迄八十九年九月間逕意圖為自己不
法之所有，於支票提示期限最後一日即八十九年九月三十日，將
該紙支票存入其個人於第一商業銀行新竹分行第一九五二八七號
帳戶內，變易持有為所有之意，侵占該筆捐贈款三百萬元等情。
因而撤銷第一審諭知其無罪之判決，改判論處其意圖為自己不法
之所有，而侵占因公益所持有之物罪刑。固非無見。惟查：（一
）科刑之判決書其宣示之主文，與所載之事實及理由必須互相適
合，否則即屬理由矛盾，其判決當然為違背法令。原判決主文諭
知上訴人意圖為自己不法之所有，而侵占因公益所持有之物，其
論結法條亦引用刑法第三百三十六條第一項之罪。卻先於事實欄
記載：「上訴人意圖損害本人之利益，於收受該紙支票後，明知
支票己到期，時間急迫需及時處理，乃違背及時處理及受任處理
事務之本旨，未及時轉捐支票款予新竹市政府救災捐款專戶，迭
經崇光百貨新竹店經理劉金誠向議會人員催告，亦置之不理，致
生損害該店之利益（影響商譽及八十八年營利事業所得之扣抵款
）」；而後於理由欄說明：「被告明知內政部或中央政府亦可接
受捐贈，乃延誤一年遲不處理捐款事宜，足證其背信及侵占犯行
」，「惟查：委任人託交被告捐款及議員捐款是要作救災之用已
如前述，且議員捐款嗣後亦作救災使用捐予九二一震災重建基金
會，並有新竹市議會函一件附卷可查。其竟謀為作基金使用，更
足見其背信犯行」（原判決第二、二四、二五頁）。將背信與公
益侵占二罪名之構成要件，混淆論敘，致其主文之宣示與事實之
記載及理由之說明不相一致，難謂無判決理由矛盾之違法。究竟
上訴人所犯背信行為與侵占行為間，係成立如何之法律關係，原
判決未於理由內詳加論述，逕以侵占公益上持有之物論罪，併有
判決適用法則不當之違誤。(二)科刑判決所認定之事實，與所採之
證據，不相適合，即屬證據上理由矛盾，其判決當然為違背法令
。本件原判決引用證人章民強、陳憲忠、汪郭鼎松、蕭志潔、鍾
淑英及章啟民偵查中之證詞，作為認定「崇光百貨新竹店將三百
萬元，委託上訴人以新竹市議會議長身分代為轉捐新竹市政府」
事實之依據。第查證人章民強於偵查中證稱：「上午約十一點左
右，我和陳總經理、汪郭店長、劉金誠以及宋文鏞到議長辦公室
，去時我將支票交給鄭議長說這是代表太平洋建設了表意思，請
議長代為轉捐，因為當時議會有發起捐款活動，議長說『謝謝』
」等語（八十九年度偵字第六九八○號卷第一一四頁）；證人宋
文鏞、汪郭鼎松、劉金誠、陳憲忠分別證謂：「總裁章民強是老
上海人講話很小聲，當時他沒指明是要用在何用途上，只對被告
說拜託拜託……沒注意董事長說了什麼……沒聽到董事長說這三
百萬元要捐給誰……沒有指明捐款予何機關」等語（分見第一審
卷第一九三至二○六頁、第二二七至二四五頁、八十九年度偵字
第六九八○號卷第一一四頁）。即證人章啟明於第一審中亦結證
：「在茶會中並沒有決議捐款對象或指明用途，被告認為何處有
需要即可轉捐出去，捐款動機是因為這筆錢乃崇光百貨新竹店所
結餘，應該用在新竹市之公益用途，且無急迫性，並非委請被告
須立即轉捐出去，故於當時或嗣後均未對被告表示完成捐助之時
間為何，又當時亦未指明轉捐對象係新竹市政府，其相信被告之
能力，由被告認定並轉捐予有需要之單位，茶會之後其並無與被
告就捐款事項有過聯繫，雖然嗣後尚有捐款之後續事情需要處理
，但證人宋文鏞本即負責新竹店之開幕事項，且崇光百貨公司也
是透過證人宋文鏞才與被告認識，很自然的本件捐款後續的事情
就由宋文鏞來負責，如果會計部門沒拿到捐款收據，自然會找證
人宋文鏞接洽，證人宋文鏞自八十七年起擔任其特別助理一職，
其對交辦之事務並非逐一就細節作指示或授權，而其對證人宋文
鏞有所信任，對於交辦給他的事情是概括授權給他處理，捐款儀
式後如果證人宋文鏞向被告表示本件捐款可用於弱勢團體或分成
數份捐給不同之單位，只要被告確實將系爭三百萬元捐出，且取
回合法的收據，崇光百貨公司得以銷帳，皆屬於其對證人宋文鏞
之授權範圍內之行為」等詞（第一審卷第二五九至二八七頁）。
倘若不虛，本案三百萬元捐款，捐款人崇光百貨新竹店似未指定
轉捐予特定機關，原判決逕行認定上訴人未轉捐予新竹市政府救
災捐款專戶，為違背崇光百貨新竹店之委任事務，其所認定之事
實與所採用之證據即不相適合，而有證據上理由矛盾之違法。(三)
「法院應予當事人、辯護人、代理人或輔佐人，以辯論證據證明
力之適當機會」、「卷宗內之筆錄及其他文書可為證據者，應向
被告宣讀或告以要旨」，刑事訴訟法第一百六十二條、第一百六
十五條第一項分別定有明文。故採為判決基礎之證據資料，必須
經過調查程序，以顯示於審判庭者，始與直接審理主義相符，否
則其所踐行之訴訟程序，即屬違背法令。原審採用下列書證作為
上訴人成立侵占罪判決基礎之證據資料：(1)新竹市議會八十八年
十月十一日八十八竹市議議字第一四七九號函、新竹市政府八十
八年十月十八日（八八）府社福字第六七八三一號函、新竹市政
府九二一救災專戶管理及運用要點（原判決第六、十五頁），用
以認定上訴人未將該筆三百萬元之捐款提付議會討論，從而認定
上訴人有不法所有之意圖。(2)新竹市第一信用合作社竹北分社、
新竹第五信用合作社中華分社及城中分社、新竹國際商業銀行新
興分行、竹南農會、台灣銀行新竹分行附支票影本（原判決第十
四頁），用以認定第一銀行新竹分行第一九五二八七號帳戶係上
訴人私人使用之帳戶。(3)台銀公庫送款憑單回單、新竹市議會公
庫存款分戶備查簿（原判決第十七頁），用以認定新竹市議會二
十六位議員之捐款存入台銀公庫帳戶。(4)新竹市議會總務組八十
九年九月二十八日簽（原判決十七頁）用以認定上訴人將三百萬
元支票存入私人帳戶前一日，已知二十六位議員之捐款，已存入
台銀公庫帳戶，從而認定上訴人有不法所有意圖，均未於審判期
日向上訴人宣讀或告以要旨。揆諸上開規定，其審判期日所踐行
之訴訟程序，即有瑕疵可議之處，無可維持。上訴意旨指摘原判
決違法，尚非全無理由，應認原判決有發回更審之原因。
據上論結，應依刑事訴訟法第三百九十七條、第四百零一條，判
決如主文。
中　　華　　民　　國　九十四　年　　三　　月　　三　　日
                      最高法院刑事第三庭
                          審判長法官  紀　俊　乾
                                法官  黃　正　興
                                法官  劉　介　民
                                法官  陳　東　誥
                                法官  魏　新　和
      本件正本證明與原本無異
                                      書  記  官
中　　華　　民　　國　九十四　年　　三　　月　  七 　 日
                                                      Ｋ
